【裁判字號】    89,簡上,330
【裁判日期】    891006
【裁判案由】    所有權移轉登記
【裁判全文】
臺灣臺中地方法院民事判決              八十九年度簡上字第三三○號
    上  訴  人  甲○○
    訴訟代理人  蔡壽男律師
    被  上訴人  乙○○      住.
    訴訟代理人  何中慶律師
右當事人間請求所有權移轉登記事件，上訴人對於中華民國八十九年五月二十六日本
院簡易庭八十八年度中簡字第二三二○號第一審判決提起上訴，本院判決如左：
    主  文
原判決關於命上訴人應將坐落台中市南區○○○○段第八九五五建號，即門牌號碼台
中市○○路一○九五巷五號之公共設施地下一層，停車位編號六號，車位分配權利持
分十萬分之三百二十七之所有權移轉登記與被上訴人部份及訴訟費用之裁判均廢棄。
右廢棄部分，被上訴人在第一審之訴駁回。
第一、二審訴訟費用由被上訴人負擔。
    事  實
甲、上訴人方面：
一、聲明：求為判決：如主文所示。
二、陳述：除與原審判決書所載者相同茲予引用外，補稱：
（一）訴外人新貴和建設有限公司（以下稱新貴和公司）在坐落台中市南區○○○○
      段一○二之三三等十五筆土地上興建「住福」大樓完工後，於八十七年五月十
      六日收件二七五○號所有權第一次登記時，即將編號六號及七號停車位附屬登
      記在八八八五建號之主建物內，將編號二十號停車位附屬登記在八九○二建號
      之主建物內，將編號一號停車位附屬登記在八九○九建號之主建物內，被上訴
      人主張上述車位之登記是保存登記時作業之誤差云云，顯不實在，合先敘明。
（二）上訴人於八十七年五月二十七日向訴外人新貴和公司訂購八八八五建號之主建
      物成屋時，依建物登記謄本之記載，原係包含六號及七號停車位（車位與房子
      同時買，價錢算在一起），已如前述，但因該六號及七號停車位位於巷道內，
      不適合上訴人箱型車之進出，上訴人乃要求訴外人新貴和公司同意將該六號及
      七號車位與該公司所有位於路口出入較為方便之一號車位互相交換，經該公司
      應允後，雙方始於八十七年六月一日正式簽訂房屋、土地及汽車停車位買賣契
      約書，並於汽車停車位買賣契約書內載明上訴人買受之車位為一號，且言明於
      主建物及附屬建物辦畢移轉登記後，再就車位之產權辦理交換登記，故上訴人
      係欲將六、七號車位移轉給訴外人新貴和公司而非被上訴人。
（三）訴外人新貴和公司嗣將上訴人所購買之八八八五建號之主建物連同附屬之六號
      、七號車位於八十七年七月十三日移轉登記為上訴人所有之後，訴外人新貴和
      公司委任之代書劉惠娥於同年月十六日至上訴人住處，向上訴人表示要將登記
      在新貴和公司名下之一號車位與登記在上訴人名下之六號及七號車位之產權辦
      理交換移轉登記手續為由，向上訴人索取印鑑證明書及印章，並在空白之買賣
      所有權移轉契約書等文件上用印。詎新貴和公司竟不但未將一號車位所有權移
      轉登記給上訴人，反將原登記在上訴人名下之六號及七號車位分別賣給被上訴
      人及訴外人羅秀真，並為貪圖簡便，以節省輾轉移轉登記之勞費，復擅自偽造
      上訴人同意逕將六號及七號車位分別移轉登記給被上訴人及訴外人羅秀真之「
      買賣所有權移轉契約書」，並冒名向法院辦理公證。原審不察，以該偽造之公
      證契約書採為判決基礎，顯有違誤。茲分述之：
    （１）據訴外人新貴和公司負責人林泳義於原審證稱：「我賣給甲○○是一號車
          位……六號、七號是附屬在B13是甲○○房子的所有權，他有答應要把六
          號、七號過戶出來……後來是我有點困難……一號沒法要回來」等語，足
          證上訴人與訴外人新貴和公司間確有交換車位之約定，惟訴外人新貴和公
          司並未依約履行。
    （２）據被上訴人所舉之證人即訴外人新貴和公司所委任之代書劉惠娥於原審證
          稱：「當時公證是有載一號要過戶給甲○○，然後將六號、七號過戶出去
          ，但因建設公司有困難，所以至今尚未辦好」「當初我去卓小姐那裡告訴
          他要將一號車位移轉給他，他就將印鑑證明給我，並拿印章當場蓋好」等
          語，足證上訴人所以在空白文件上蓋章，並交付印鑑證明，旨在履行與訴
          外人新貴和公司所成立之交換車位契約，以憑辦理一號車位與六、七號車
          位產權之交換移轉登記手續。
    （３）訴外人新貴和公司於法院另案八十九年度簡上字第二十二號返還所有權狀
          事件中主張：上訴人與伊確有房地買賣並同時購買一號車位，又同時占用
          六、七號二個車位，期間一再協調，希望上訴人能讓出六、七號車位，因
          此二個車位登錄在上訴人建物所有權狀內，伊唯恐上訴人取得建物所有權
          狀後將建物連同車位轉買給第三人，衍生困擾，不知如何向購買六號車位
          之乙○○及七號車位之羅秀真交待，故伊不能將主建物所有權狀交付給上
          訴人云云。苟如被上訴人所主張，上訴人就六號及七號車位所有權移轉登
          記一節，已分別逕與被上訴人及訴外人羅秀真達成協議，則「上訴人」對
          彼二人既負有直接移轉登記車位產權之義務，訴外人「新貴和公司」何需
          唯恐對被上訴人及訴外人羅秀真無法交待而執意扣留上訴人之主建物所有
          權狀？足證被上訴人之主張違背情理。
    （４）據被上訴人所舉證人劉惠娥於八十八年度簡上字第二十二號返還所有權狀
          事件到庭證稱：上訴人原來所買的不動產原始登記是六、七號車位，是上
          訴人表示要換一號車位等語，足證約定交換車位契約之當事人為上訴人與
          訴外人新貴和公司，交換之標的物為登記在新貴和公司名下之一號車位與
          登記在上訴人名下之六號車位及七號車位，至為明確。雖被上訴人及訴外
          人羅秀真曾分別向訴外人新貴和公司購買六號及七號車位，亦係彼二人與
          訴外人新貴和公司所成立之另一買賣契約，得否據以向該公司請求履行之
          問題，與上訴人無涉。又無所謂為終止紛爭而進行協調，並與被上訴人及
          訴外人羅秀真成立所稱「具有和解性質之車位移轉契約」之公證書，同意
          逕將六號及七號車位分別移轉登記給被上訴人及訴外人羅秀真之理。
    （５）被上訴人於原審陳稱：「被告是委託新貴和公司和代書去辦公證」等語。
          惟上訴人所以將印鑑證明書及印章交付訴外人新貴和公司所委任之代書劉
          惠娥使用，係因劉惠娥向上訴人表示要將一號車位移轉給上訴人，使上訴
          人確信係為履行與訴外人新貴和公司所成立之「交換車位契約」，以憑辦
          理一號車位與六、七號車位產權之互易移轉登記手續所致。故上訴人縱有
          委任代書劉惠娥辦理公證，依委任之本旨，亦應就上訴人與新貴和公司間
          對一號車位與六、七號車位相互移轉契約辦理公證，始符合上訴人之本意
          。詎訴外人新貴和公司及其代書劉惠娥不但違約未將一號車位移轉登記給
          上訴人，復為貪圖簡便，以節省輾轉登記之勞費，竟與被上訴人等溝串，
          偽造公證契約書，虛偽記載上訴人同意將六號及七號車位分別逕行移轉給
          新貴和公司之買受人即被上訴人及訴外人羅秀真，無端剝奪上訴人之同時
          履行抗辯權。因上訴人與被上訴人及訴外人羅秀真並間並無任何關於買賣
          不動產之債權契約存在，殊無可能與被上訴人及訴外人羅秀真訂立移轉不
          動產物權之公定契約，並辦理公證之理。依被上訴人所提八十七年度公字
          第一九三五五號公證書所載，代辦物權移轉公證契約公證者為「陳慶龍」
          。惟查上訴人當時與被上訴人並不認識，且無直接關係，已如前述，更與
          「陳慶龍」素昧平生，則上訴人如何於八十七年七月十七日與不認識之被
          上訴人就系爭車位所有權移轉登記一節，互相表示意思一致，而成立被上
          訴人所謂「具有和解性質之車位移轉契約」，並如何委由素昧生平之「陳
          慶龍」代辦公證手續？足證被上訴人據以請求之公證契約書所載內容與事
          實不符，顯然違背上訴人之本意，確係出於偽造。
（四）縱認上開公證契約書所載承受登記名義人之被上訴人，為訴外人新貴和公司有
      權指定，並非偽造，惟按因契約互負債務者，於他方當事人未對待給付前，得
      拒絕自己之給付；又第三人利益契約之債務人，得以契約所生之一切抗辯，對
      抗受益之第三人，如為雙務契約，即得以要約人未為對待給付前，拒絕對該第
      三人為給付，民法第二百六十四條第一項前段、第二百七十條分別定有明文。
      查被上訴人所舉之證人即代書劉惠娥於原審證稱：「當時公證是有載一號（車
      位）要過戶給甲○○，然後將六、七號過戶出去，但因建設公司有困難，所以
      至今尚未辦好。」等語，足證訴外人新貴和公司應先將一號車位移轉登記給上
      訴人後，上訴人始有將六號及七號車位移轉登記給訴外人新貴和公司或其指定
      人之義務。退而言之，縱認訴外人新貴和公司無先為給付之義務，然上訴人亦
      得主張同時履行抗辯權，在訴外人新貴和公司未將一號車位移轉登記給上訴人
      之前，上訴人自得拒絕移轉六號及七號車位給新貴和公司或其指定之被上訴人
      及訴外人羅秀真。而一號車位連同所屬同區段八九○九建號之建物，其所有權
      雖為新貴和公司，惟已因設定抵押予台新國際商業銀行及中國國際商業銀行，
      且經法院執行處八十八年五月十三日八八年執卯字第九九一七號函執行查封中
      。訴外人新貴和公司目前既無法將一號車位移轉登記與上訴人，依法上訴人自
      得拒絕將系爭六號車位移轉登記予訴外人新貴和公司或其指定之被上訴人，原
      審不察，遽為上訴人敗訴之判決，殊屬違法。
（五）被上訴人與新貴和公司訂定建物買賣契約（包含停車位），應向其請求停車位
      ，並非向上訴人，又假扣押與本件訴訟無關。
三、證據：援用原審之立證方法，並補提本院八十九年簡上字第二十二號民事判決影
    本一件、八十六年度簡上字第一一六號民事判決影本一件為證。
乙、被上訴人方面：
一、聲明：駁回上訴。
二、陳述：除與原審判決書所載者相同茲予引用外，補稱：
（一）被上訴人當初向訴外人新貴和公司購買「住福」大樓主建物時，所購買之附屬
      車位即為六號車位（約新台幣四十八萬元），而上訴人自始欲購買之附屬車位
      係一號車位，上訴人與訴外人新貴和公司並無任何「車位交換契約」存在。因
      一號車位附屬在訴外人新貴和公司未賣出的主建物下，所以上訴人應向訴外人
      新貴和公司請求而不是向被上訴人請求。上訴人所購建物八八八五建號（即Ｂ
      棟第十三樓）於新貴和公司辦理該大樓第一次保存登記時，附屬建物登記為六
      、七號車位，因訴外人新貴和公司並未將此二車位附屬於購買者所購之主建物
      之下，以致造成被上訴人之六號車位及訴外人羅秀真所購之七號車位附屬於上
      訴人所有之八八八五建號（即Ｂ棟第十三樓）下，而一號車位竟附屬於訴外人
      新貴和公司所有之八九○九建號主建物下此一不合理現象。
（二）上訴人稱購買八八八五號主建物成屋時，依建物登記謄本之記載，即包含六、
      七號車位，因六、七號車位位於巷道內，不適合上訴人箱型車出入，故與訴外
      人新貴和公司交換一號車位云云，乃意圖引導法院誤認為其與新貴和公司有車
      位交換契約存在，藉以否認被上訴人之車位移轉登記請求權。事實上，上訴人
      向訴外人新貴和公司購買者，自始至終就是一號車位，既然所購買者係一號車
      位，則根本沒有也沒必要和訴外人新貴和公司「交換」一號車位，更無所謂的
      「車位交換契約」存在。此詳以下數點即可明悉：
      （１）上訴人向訴外人新貴和公司購買者，自始即為一號車位，而被上訴人向
            新貴和公司所購買者，自始即係六號車位。而上訴人於上訴狀中亦陳稱
            證人林泳義於原審證稱：「我賣給甲○○是一號車位……」等語，更足
            證上訴人所購買者係一號車位，並非六、七號車位。
      （２）上訴人稱因該六號及七號車位於巷道內，不適合上訴人箱型車進出，乃
            要求將六、七號車位與一號車位交換，經新貴和公司同意云云，然一號
            車位與六、七號車位同屬機械式車位，本就不適宜停放箱型車，就算換
            到一號，此一問題仍存在，怎可能因此換一號車位？而六、七號車位面
            積均較一號為大，上訴人用二個較大車位，換一個較小車位，按諸常理
            ，豈有可能？上訴人始終強調自己當初購買六、七號車位，卻一直無法
            提出證據，只能舉其所購八八八五建號主建物謄本記載係包括六、七號
            車位，殊不知該六、七號車位之所以登記在八八八五號主建物之下，係
            因先前保存登記時即將六、七號車位附屬登記於八八八五建號主建物之
            下所致，並非訴外人新貴和公司售予上訴人六、七號車位。
      （３）訴外人新貴和公司售予上訴人哪一個車位應以其雙方之車位買賣債權契
            約書為準，即八十七年六月一日雙方所簽訂之車位買賣契約書，明確載
            明係一號車位。上訴人與訴外人新貴和公司所購買之八八八五號主建物
            雖係成屋，但並非表示其係購買附屬之六、七號車位，因訴外人新貴和
            公司當時係將車位與主建物分別出售，故各住戶向新貴和公司所購停車
            位應以其與新貴和公司間所訂定之買賣契約書為準，和權狀所載無關。
      （４）就時間點而言，被上訴人早於八十七年五月二十五日以前，即已向訴外
            人新貴和公司購買六號車位，有訂單一紙為憑，早於上訴人所稱其向訴
            外人新貴和公司訂購成屋之五月二十七日，而五月二十七日距離訴外人
            新貴和公司與被上訴人簽訂車位預約訂單之二十五日，只差二天，何以
            訴外人新貴和公司在短短二天內又將不合上訴人使用之六、七號車位出
            售予上訴人，再用一號車位與上訴人換回六、七號車位？
      （５）證人台新銀行襄理謝文華於原審之證言，顯示上訴人所負擔之房屋貸款
            ，僅包含一個停車位，且額度較六、七號任一車位額度小，上訴人所負
            房屋貸款額度恰與一號車位相等，可知其所購買者係一號車位，當無疑
            義。
      （６）上訴人除對證人於原審之證言予以斷章取義外，上訴人無法提出證據證
            明其與訴外人新貴和公司間有所謂「車位交換契約」存在，凡此，均足
            證上訴人稱其與訴外人新貴和公司有所謂「車位交換契約」實屬子虛烏
            有，其目的在於將被上訴人與上訴人間之車位移轉契約，曲解為其與新
            貴和公司間之「車位交換契約」，藉以否定被上訴人對其主張之車位移
            轉請求權。
      （７）若真如上訴人所指稱與訴外人新貴和公司訂定「車位交換契約」，多達
            數十個住戶每個都和新貴和公司訂定「車位交換契約」，再由訴外人新
            貴和公司依各住戶所購車位物歸原主，中間過程將是如何繁雜且荒謬？
            在此非但找不出任何一個住戶（包括上訴人）有和新貴和公司訂定所謂
            的「車位交換契約」，由各住戶間各自訂定車位權利移轉契約書來看，
            反而在在證明當初住戶間經協調後，係各自訂定車位權利移轉契約書，
            按住戶所購車位各自移轉方屬事實。
      （８）若上訴人和訴外人新貴和公司有任何「交換車位契約」存在，應有交換
            契約書或其他書面證據可憑，然而上訴人提不出任何相關證據，而其所
            舉證言皆表示「當時有請他們（指住戶）協調」、「有協調各歸其位」
            ，反恰證明住戶間協調之事實。
      （９）上訴人於上訴理由狀中舉證人劉惠娥在另案八十九年簡上字第二十二號
            返還權狀事件證稱：「上訴人原來買的不動產原始登記是六、七號車位
            ，是上訴人表示要換一號的車位」解釋為其所謂「車位交換契約」存在
            之依據。然該證言第一句：上訴人原來買的不動產「原始登記」是六、
            七號車位，其中證人強調「原始登記」，從未說「買受」六、七號車位
            ，即表示六、七號車位並非上訴人所購買，而僅係登記在其主建物之下
            ，而證人劉惠娥所述：「上訴人表示要換一號車位」指當初上訴人購買
            房屋時，即表示要購買一號車位，則焉有必要再與新貴和公司換取一號
            車位？
（三）由於當初訴外人新貴和公司係將主建物與車位分別出售，住戶所購車位與權狀
      所載並不一致，各住戶為解決主建物與所購車位不一致之情況，購屋簽約時，
      住戶依照協議移轉車位，該協議即是雙方「認證的買賣契約書」。從而，上訴
      人分別與被上訴人及訴外人羅秀真簽訂車位移轉公證書，且協議契約是上訴人
      與被上訴人及所有住戶協調協議訂定，上訴人同意將誤占之六、七號車位移出
      ，分別移轉予被上訴人和訴外人羅秀真，而訴外人新貴和公司亦與上訴人訂立
      公證書，同意將誤占之一號車位移轉予上訴人，將各住戶誤占之車位調整過來
      ，所述並無任何不實。理由分述如下：
      （１）被上訴人與上訴人訂立之六號車位買賣所有權移轉契約書（實則為六號
            車位移轉同意書），係在住戶間就車位問題協調後，經過被上訴人及上
            訴人雙方同意所訂立。此觀諸證人林泳義於原審之證言：「當時有請他
            們協調」及證人劉惠娥原審證稱：「但有協調各歸其位」即可得知。該
            契約書當然具有直接移轉效力，且用印當時係在上訴人住處及經其同意
            下，在買賣所有權移轉契約（實則為車位移轉同意書）書上用印，並交
            付印鑑證明，並於八十七年七月十七日辦理公證手續。此觀諸證人劉惠
            娥於原審證稱：「她就將印鑑證明給我，並拿印章當場蓋好」及上訴人
            所提上訴理由狀中自承：「足證上訴人所以在空白文件上蓋章，並交付
            印鑑證明」，均足以證明被上訴人與上訴人間之買賣所有權移轉契約書
            為上訴人親自所蓋，並同時交付印鑑證明。被上訴人基於與上訴人簽訂
            之車位移轉契約，向上訴人主張六號車位移轉，為契約效力所當然，自
            於法有據。
      （２）上訴人亟欲推翻其與被上訴人間經公證之車位移轉契約，卻無證據。竟
            指其與代書陳慶龍素昧平生，藉以否認兩造間之車位移轉契約。然代書
            陳慶龍與代書劉惠娥當時係屬同一家代書事務所，因稅務平均分攤問題
            ，於是在公證書上載由陳慶龍代理，惟實際辦理公證時，係由劉惠娥代
            書辦理，此為雙方當事人所明知並同意之事。再者，姑且不論因稅務平
            均分攤問題而由陳慶龍列明代理，事實上，上訴人與代書陳慶龍就此車
            位權利移轉公證事件彼此互相知悉，絕非素昧平生！另於八十七年七月
            十七日就系爭六號車位權利移轉辦理公證當天，上訴人並出具委託書一
            紙，委任代書劉惠娥辦理系爭六號車位權利移轉契約公證。上訴人無由
            誣指契約為偽造，或以「素昧平生」或「未經授權」任意否認該移轉契
            約之效力。
      （３）住戶間為解決車位問題，經協調後，分別訂有車位權利移轉證書為證，
            並各自辦理公證，並未見有人主張偽造，而上訴人先前亦未曾有過異議
            ，直至被上訴人不得已依法起訴，上訴人理屈之餘遂任意指稱該契約書
            為偽造，卻提不出任何證據佐證有任何偽造情事。
（四）上訴人與訴外人新貴和公司間並無所謂「車位交換契約」存在，已如前述，惟
      其於上訴理由狀中，將原審證人之證言斷章取義，用以作為該「交換契約」存
      在之理由，此揆諸以下數點，亦可明瞭：
      （１）上訴人將證人林泳義於原審之證言片段擷取，作為其與新貴和公司有「
            交換車位」約定之理由，然按林泳義當時證言全文為「我賣給甲○○是
            一號車位，六號、七號是附屬產權裡面，她買的是一號，契約有載明，
            六號、七號都是五十萬元左右，都是機械式車位，後來是我有困難，因
            一號是附屬在別的住戶，當時有請他們協調……。」看不出上訴人與訴
            外人新貴和公司有何交換契約存在，而最後一句「當時有請他們協調」
            ，反足以證明被上訴人與上訴人之車位移轉公證書，係經由住戶間，即
            被上訴人和上訴人間協調後所簽訂。
      （２）證人劉惠娥於原審證稱：「當時公證是有載一號要過戶給甲○○，然後
            將六號、七號過戶出去，但因建設公司有困難，所以至今尚未辦好，當
            初雖然有寫好車位，但有協調各歸其位。」係指住戶間經協調後，新貴
            和公司同意將一號過戶給上訴人甲○○，而甲○○同意將六、七號車位
            分別過戶給被上訴人及訴外人羅秀真。觀諸最後一句「有協調各歸其位
            」，即可得知各住戶間簽訂之車位移轉公證書，係在住戶間為解決所購
            車位與自己主建物登記車位不符之問題，而為彼此協調後所簽訂。
      （３）另證人劉惠娥於原審證稱：「當初我去卓小姐那裡告訴他要將一號車位
            移轉給她，她就將印鑑證明給我，並拿印章當場蓋好」係當時住戶間經
            過協調各歸其位後，為確保協調結果之效力，經上訴人同意，當場在買
            賣所有權移轉契約（實則為車位移轉契約同意書）書上用印，並交付印
            鑑證明，以辦理公證手續。上訴人向新貴和公司所購者為一號車位，而
            一號車位既附屬於訴外人新貴和公司所有主建物之下，自當由訴外人新
            貴和公司移轉一號車位予上訴人，證人劉惠娥係通知上訴人，訴外人新
            貴和同意將一號車位移轉與伊。絕非上訴人所稱：其蓋章及交付印鑑證
            明係為履行與訴外人新貴和公司間之「交換車位契約」。另上訴人所提
            上訴理由狀中亦自承：「足證上訴人所以在空白文件上蓋章，並交付印
            鑑證明」，更足證被上訴人與上訴人之間買賣所有權移轉契約書為上訴
            人親自所鈐蓋，並同時交付印鑑證明。
（五）上訴人於原審進行時，為刻意阻止被上訴人債權之滿足，於本案起訴後，隨即
      以八十八年度中簡字第二三三○號民事事件，向訴外人新貴和公司提起返還權
      狀之訴，冀圖取得權狀後方便其處分系爭六號車位。適本件原審亦判決被告甲
      ○○敗訴，上訴人甲○○意圖使被上訴人縱使上訴後亦無法執行，不但故意拖
      延上訴，將上訴和補提上訴理由狀之時間拖延至法定期間之最後一日始行提出
      ，更趁此期間與第三人勾串，造假債權，由所謂第三人債權人張益彰向法院對
      八八八五建號之主建物聲請假扣押，並迅速聲請執行查封完畢，使被上訴人無
      法執行車位移轉登記。經查法院之假扣押函令發出時間為八十九年七月十九日
      ，竟好在上訴人第一審敗訴，補提第二審上訴理由狀之時間內，且辦理迅速，
      馬上聲請執行查封，此一債權發生時機敏感，第三人張益彰何以刻意在此一敏
      感時間將涉訟之八八八五號主建物聲請假扣押及執行查封？又剛好在此時，得
      知上訴人有此一不動產存在？可見此一連串之舉動，目的皆在妨害被上訴人日
      後執行移轉車位之權利。
（六）上訴人並於第一審進行前向台中市中山地政事務所謊報權狀遺失申請補發權狀
      ，而於本案第一審進行過程中，於庭外更不時向被上訴人厲言表示：「絕不會
      讓妳稱心如意」。訴外人新貴和公司唯恐上訴人取得建物所有權後，將建物連
      同車位處分或設定負擔與第三人，讓事態複雜，屆時，被上訴人及訴外人羅秀
      真對上訴人縱使有車位移轉請求權，亦因上訴人將主建物連同車位處分或設定
      負擔於善意第三人，而無法行使此一移轉請求權。使原本單純因訴外人新貴和
      公司無法將第一號車位移轉給上訴人之問題，擴大牽連到第六、七號車位買主
      ，即被上訴人和訴外人羅秀真，故於另案八十九年簡上字第二十二號返還權狀
      事件中陳稱：「唯恐上訴人取得建物所有權狀後，將建物連同車位轉賣給第三
      人，衍生困擾，不知如何向購買六號車位之乙○○及七號車位之羅秀真交待…
      …。」其用意在於避免事態擴大，並無任何違背情理之處。相反的，上訴人主
      張其與訴外人新貴和公司有所謂「車位交換契約」，為何不向新貴和公司主張
      其所欲「換取」之第一號車位過戶，反執意起訴請求訴外人新貴和公司交付關
      於第六、七號車位之權狀？更足以證明上訴人故意把持第六號、第七號車位之
      事實。
（七）上訴人與訴外人新貴和公司並無所謂利益第三人契約存在，證人劉惠娥於原審
      證言，係指當時協調結果為新貴和公司同意將一號車位過戶給上訴人甲○○，
      上訴人亦同意將六、七號車位分別過戶給被上訴人羅秀真，並非為上訴人與新
      貴和公司間有任何所謂的「交換車位契約」或「利益第三人契約」存在。上訴
      人主張利益第三人契約中債務人之同時履行抗辯權，並無可採。
（八）本件八十七年度公字第一九三五五號系爭六號車位權利移轉契約公證書，雖名
      為「買賣」，實際上並非買賣，而係證明上訴人同意將系爭六號車位權利無償
      移轉予被上訴人，雙方成立車位權利移轉契約之事實。其當事人、契約標的及
      意思表示均極明確，且不違反民法第七十一條、第七十二條之規定，依契約自
      由法理，應屬有效成立。該契約之所以買賣為名，係當時辦理公證手續便利而
      為，既上訴人與被上訴人間無買賣關係，自不產生所謂「買賣價金」確定之問
      題。由於系爭六號車位移轉契約書係上訴人同意「無償」將系爭六號車位權利
      移轉登記予被上訴人，根本不牽涉「買賣價金」的問題，「買賣價金」並非該
      車位權利移轉契約之要素，故上訴人提出最高法院對於買賣契約所為判決，以
      「買賣價金」應確定為由否認系爭六號車位權利移轉契約之效力，與系爭六號
      車位權利移轉契約迥不相涉，自無足採。
三、證據：援用原審之立證方法，並補提被上訴人與新貴和公司八十七年五月二十五
    日就六號車位所訂買賣預約訂單影本一份、上訴人所有八八八五號主建物登記謄
    本一份、住戶張高賓與盧泳銓就第十一號車位移轉契約書影本一份、住戶湯文益
    、李淑雲與吳秀珠就第十二號車位移轉公證書影本一份、住戶乙○○與吳秀珠就
    第二十號車位移轉公證書影本一份等為證，及聲請傳訊證人陳慶龍。
丙、本院依職權調閱本院八十九年度執全字第二三八０號民事執行卷宗。
    理    由
一、被上訴人起訴主張：本案「住福」大樓主建物與附屬車位當初辦理保存登記時，
    上訴人所購建物第一次保存登記時附屬建物登記為六、七號車位，因訴外人新貴
    和公司並未將此二車位附屬於購買者所購之主建物之下，以致造成被上訴人之六
    號車位及訴外人羅秀真所購之七號車位附屬於上訴人所有之八八八五建號（即Ｂ
    棟第十三樓）下，而一號車位竟附屬於新貴和公司所有之八九○九建號主建物下
    此一不合理現象；各住戶為解決主建物與所購車位不一致之情況，於購屋簽約時
    ，住戶依照協議移轉車位，故上訴人與被上訴人及所有住戶協調協議訂定六號車
    位買賣所有權移轉契約書（實則為六號車位移轉同意書），上訴人同意將誤占之
    六、七號車位移出，分別移轉予被上訴人和訴外人羅秀真，而訴外人新貴和公司
    亦與上訴人訂立公證書，同意將誤占之一號車位移轉予上訴人，將各住戶誤占之
    車位調整過來。又上訴人既然向新貴和公司「購買」一號車位，則根本沒有也沒
    必要和訴外人新貴和公司「交換」一號車位，更無所謂的「車位交換契約」存在
    。而該買賣所有權移轉契約書（實則為六號車位移轉同意書）並非偽造，詎上訴
    人將原審證人之證言斷章取義，用以作為該「交換契約」存在之憑藉，更趁此期
    間與第三人勾串，造假債權，使第三人即債權人張益彰向法院對八八八五建號之
    主建物聲請假扣押，並迅速聲請執行查封完畢，使上訴人無法執行車位移轉登記
    ，再者，並無所謂利益第三人契約之存在，上訴人主張利益第三人契約中債務人
    之同時履行抗辯權，並無可採。此外，系爭六號車位權利移轉契約公證書雖名為
    「買賣」，實際上並非買賣，而係證明上訴人同意將系爭六號車位權利無償移轉
    予被上訴人，雙方成立車位權利移轉契約之事實，當事人、契約標的及意思表示
    均極明確，根本不牽涉「買賣價金」的問題，依契約自由法理，應屬有效成立，
    爰依兩造所訂「買賣所有權移轉契約書」（實則為六號車位移轉同意書）之法律
    關係，請求上訴人履行「契約」，移轉系爭六號車位予被上訴人等語。
二、上訴人則以：於八十七年五月二十七日向訴外人新貴和公司訂購八八八五建號之
    主建物成屋時，依建物登記謄本之記載，原係包含六號及七號停車位（車位與房
    子同時買，價錢算在一起），但因該六號及七號停車位位於巷道內，不適合上訴
    人箱型車之進出，上訴人乃要求訴外人新貴和公司同意將該六號及七號車位與該
    公司所有位於路口出入較為方便之一號車位互相交換，並於車位買賣契約書內載
    明上訴人買受之車位為一號，且言明於主建物及附屬建物辦畢移轉登記後，再就
    車位之產權辦理交換登記；嗣訴外人新貴和公司所委任之代書劉惠娥於八十七年
    七月十六日至上訴人住處，向上訴人表示：要將登記在訴外人新貴和公司名下之
    一號車位與登記在上訴人名下之六號及七號車位之產權辦理交換移轉登記手續為
    由，向上訴人索取印鑑證明書及印章，並在空白之買賣所有權移轉契約書等文件
    上用印。詎訴外人新貴和公司不但未將一號車位所有權移轉登記給上訴人，反將
    原登記在上訴人名下之六號及七號車位分別賣給被上訴人及訴外人羅秀真，並為
    貪圖簡便，以節省輾轉移轉登記之勞費，復擅自偽造上訴人同意逕將六號及七號
    車位分別移轉登記給被上訴人及訴外人羅秀真之「買賣所有權移轉契約書」，並
    冒名向法院辦理公證；此外，因一號車位連同所屬同區段八九○九建號之建物，
    雖為訴外人新貴和公司所有，惟已因設定抵押予台新國際商業銀行及中國國際商
    業銀行，經法院查封中，新貴和公司顯然無法將該系爭一號車位移轉予上訴人。
    又因契約互負債務者，於他方當事人未對待給付前，得拒絕自己之給付，上訴人
    與訴外人新貴和公司雙方訂有「交換車位契約」存在，縱認新貴和公司無先為給
    付之義務，然上訴人亦得主張同時履行抗辯權，在訴外人新貴和公司未將一號車
    位移轉登記給上訴人之前，上訴人自得拒絕移轉六號及七號車位給新貴和公司或
    其指定之被上訴人及訴外人羅秀真等語置辯。
三、按「實施查封後，債務人就查封物所為移轉、設定負擔或其他有礙執行效果之行
    為，對於債權人不生效力。」、「實施查封後，第三人未經執行法院允許，占有
    查封物或為其他有礙執行效果之行為者，執行法院得依職權或依聲請排除之。」
    、「同一土地經辦理查封、假扣押或假處分登記後，法院再囑託為查封、假扣押
    、假處分登記時，登記機關應不予受理，並復知法院已於某年某月某日某案號辦
    理登記。」，強制執行法第五十一條第二、三項及土地登記規則第一百二十八條
    定有明文。又按「聲請土地權利變更登記，尚未完畢前，登記機關接獲法院查封
    ，假扣押、假處分登記之囑託時，應即改辦查封，假扣押、假處分登記。」土地
    法第七十五條之一亦定有明文。則依據前揭規定，土地一經法院查封，不僅有禁
    止債務人就查封之土地為所有權移轉登記物權行為之效力，即地政機關於查封登
    記塗銷前，亦有不得依債務人之聲請為權利變更登記之義務，就債務人言，在查
    封撤銷前，就其所有土地喪失處分之權能，處於給付不能之狀態，如債務人於查
    封前將其所有土地出賣與他人，衹須於事實審法院最後言詞辯論終結前，查封尚
    未撤銷，此項給付不能之狀態尚在繼續中。
四、再按，裁判係以最後事實審法院言詞辯論終結時所得資料為基礎。又法院命被告
    為給付之判決，必須在事實審言詞辯論結時，依客觀狀態可能履行為必要。本件
    系爭車位，至言詞辯論終結時止，已在他債權人張益彰聲請法院假扣押查封中，
    有建物登記謄本附卷可稽，並為被上訴人所不爭，故揆諸前揭說明，本件被上訴
    人請求上訴人辦理該不動產（車位）所有權移轉之登記，因系爭車位已被執行查
    封，上訴人已喪失處分之權能，係屬給付不能之狀態，在法院撤銷查封前，登記
    機關不得依被上訴人之申請移轉登記，而法院自不能命上訴人為移轉登記。（參
    見最高法院七十年七月七日七十年度第十八次民事庭會議決議(二)）。從而，本件
    車位所有權移轉登記，原審認上訴人應將系爭車位所有權移轉登記予被上訴人，
    嗣因該車位在事實審法院最後言詞辯論終結前仍在被執行查封中而陷於給付不能
    ，此部分事實原審判決即屬不當；本院依言詞辯論終結時所得資料，自應將原審
    判決不利於上訴人之部分予以廢棄改判。
五、本件事證已臻明確，兩造其餘之攻擊防禦方法，核與本件之結論不生影響，爰不
    一一贅述，併此敘明。
六、綜上所述，本件被上訴人主張上訴人應將坐落台中市南區○○○○段第八九五五
    建號，即門牌號碼台中市○○路一○九五巷五號等公共設施地下一層，停車位編
    號六號，車位分配權利持分十萬分之三百二十七之所有權移轉登記予被上訴人，
    並不可採，又本件系爭停車位既已假扣押查封中，上訴人業已喪失處分之權能而
    陷於給付不能之狀態，是被上訴人主張上訴人應將系爭車位所有權移轉登記予被
    上訴人云云，自屬無據。從而，被上訴人起訴主張本於與上訴人訂立之六號車位
    買賣所有權移轉契約書（即車位移轉公證書，實則為六號車位移轉同意書）之法
    律關係，向上訴人行使車位移轉登記請求權，請求上訴人應將系爭車位所有權移
    轉登記予被上訴人，此部分事實上訴意旨指摘原判決不當，求予廢棄改判，為有
    理由，應由本院予廢棄，改判駁回被上訴人在第一審之訴。
四、據上論結，本件上訴為有理由，依民事訴訟法第四百三十六條之一第三項、第四
    百五十條、第七十八條，判決如主文。
中      華      民      國    八十九    年      十      月      六      日
                         台灣台中地方法院民事第四庭
                                       審判長法  官
                                             法  官
                                             法  官
右正本證明與原本無異。
本裁定不得抗告。
中      華      民      國    八十九    年      十      月      九      日
~B書記官  郭麗娟


司法院資訊處製作；財團法人民間司法改革基金會備份。
